【裁判字號】    88,簡上,222
【裁判日期】    890616
【裁判案由】    清償債務
【裁判全文】
臺灣臺北地方法院民事判決                  八十八年度簡上字第二二二號
    上  訴  人  慶豐商業銀行股份有限公司
    法定代理人  丙○○
                              .
                                          住台北市○○○路六十二號八樓
    訴訟代理人  林明興        .
                葉彩蓮                    住台北市○○○路六六號五樓
    被上訴  人  乙○○        .
右當事人間請求清償債務事件，上訴人對於中華民國八十八年一月二十一日本院台北
簡易庭八十七年度北簡字第一五八三九號第一審判決提起上訴，本院判決如左：
    主      文
上訴駁回。
第二審訴訟費用由上訴人負擔。
    事      實
甲、上訴人方面：
一、聲明：
（一）原判決廢棄。
（二）被上訴人應給付上訴人新台幣（以下同）一萬四千九百四十四元，及自民國八
      十六年九月十九日起至清償日止按日息萬分之五點五計算之違約金。
二、陳述：除與原審判決書所載者相同茲予引用外，補稱：
(一)被上訴人於申請信用卡時雖係約定將信用卡寄至戶籍地，然被上訴人於八十四年
    十一月六日起已變更改寄至其服務之南陽實業股份有限公司（下稱南陽公司）地
    址即台中市○區○○路二段一○八號，不僅信用卡，消費帳單亦寄至其服務處，
    至本件發生時之八十六年六月間從未間斷，亦再無變更過帳單及卡片之寄送地，
    被上訴人於八十六年四月自南陽公司離職，未善盡告知之義務，上訴人仍依約將
    信用卡掛號寄至上址，信用卡並已由南陽公司簽收。
(二)依兩造信用卡約定條款第十九條第三項之約定：「於信用卡有效期間屆滿前，持
    卡人如無續用之意願，須於有效期限屆滿前，事先以書面通知貴行終止本契約，
    或於接獲續發新卡後七日內將信用卡截斷並掛號寄回通知貴行終止本契約，無須
    說明理由及負擔任何費用或價款，但已使用核發新卡者，不在此限。」，現行金
    融環境競爭之社會事實，當事人就申辦信用卡，享有充分之契約自由，被上訴人
    無論就契約內容、契約之變更及終止，簽約之方式本有充分之自由，於簽訂契約
    後自應負相當之義務，被上訴人不能以契約條款密密麻麻等語主張免責。又依「
    優勢風險承擔理論」，風險應分配於支付最少成本即可防阻風險發生之人，方符
    最高之經濟目的及平等原則，本件被上訴人捨較低成本之異動地址通知行為，實
    應就可能發生之風險負擔相當之責任。
(三)依兩造信用卡約定條款第十二條、第十九條文義之所示，被上訴人如變更帳單或
    換發新卡之地址，應通知上訴人，以避免風險之發生或擴大，被上訴人因怠於履
    行契約之注意義務，上訴人自依原址換發新卡，致換發之信用卡陷於不確定之風
    險狀態，將使不特定之第三人易於取得並加以變造使用，使損害之發生擴大，被
    上訴人就其過失，自難全然免責。
三、證據：除援用原審之立證方法外，補提：被上訴人中文資料表一份為證。
乙、被上訴人方面：
    被上訴人未於言詞辯論期日到庭，惟據其所提書狀及到庭所為之聲明、陳述如后
    ：
一、聲明：駁回上訴。
二、陳述：除與原審判決書所載者相同茲予引用外，補稱：
（一）被上訴人係於八十三年六月間向上訴人之前身即國泰信託投資股份有限公司申
      請使用信用卡，依該公司之申請書欄須載申請人之戶籍地、服務單位及地址，
      並卡片及帳單之寄送地址，被上訴人申請時，申請書欄即載明戶籍地為台中縣
      大里市○○路一六六巷九號，服務單位及地址為台中縣大里市○○路○段巷一
      四五號之南陽公司，卡片及帳單寄送地則為戶籍地，嗣於八十四年十一月間被
      上訴人自上開大里市南陽公司調職至台中市○區○○路二段一○八號之南陽公
      司服務，被上訴人旋即通知上訴人變更服務單位及地址，惟未變更卡片及帳單
      寄送地址。
（二）被上訴人係於八十六年三月二十九日離職，上訴人於八十六年六月間寄送至前
      揭台中市南陽公司之卡片係第二張信用卡，未有上訴人所主張：被上訴人自八
      十四年十一月六日起已變更改寄至南陽公司等語，上訴人未依約將信用卡寄至
      被上訴人戶籍地，擅自寄送至原服務處，致被上訴人未能收到信用卡，縱台中
      市之南陽公司有代收上訴人寄送之信用卡，惟被上訴人已離職，原公司之人員
      並未轉交被上訴人，自不生交付之效力，且信用卡為重要之文件，依往例上訴
      人有重要文件均寄送至被上訴人之戶籍地，上訴人未將此重要之信用卡寄送至
      被上訴人之戶籍地，致被人盜用，上訴人顯有疏失，自應由上訴人負其責任。
（三）被上訴人係於八十六年七月間經原公司同事之通知，有被上訴人之繳款通知，
      即至該公司收取，始悉上訴人於被上訴人離職後寄送之信用卡已被人盜用，而
      遭人盜用之信用卡於簽帳單分別記載持卡人為訴外人李高源、陳美昌，非為被
      上訴人，上訴人訴請被上訴人清償債務，顯無理由。
三、證據：除援用原審之立證方法外，補提：國泰信託投資公司型錄、離職證明書及
    通知函文各一份為證。
丙、本院依職權函南陽公司台中營業所查明自八十四年迄今，是否有李高源、陳美昌
    二人在該所服務。
    理      由
一、本件被上訴人，未於言詞辯論期日到場，核無民事訴訟法第三百八十五條所列各
    款之情形，爰依上訴人聲請，由其一造辯論而為判決。
二、本件上訴人起訴主張：兩造於八十三年六月二十五日簽訂信用卡使用契約，並由
    被上訴人請領信用卡使用，於八十六年六月換發使用新信用卡，依約其得於上訴
    人之特約商店記帳消費，但應於次月十八日前向上訴人清償，逾期應按日息萬分
    之五．五計算違約金。詎被上訴人自八十六年六月一日起至八十六年八月三十一
    日止以新信用卡消費，計積欠消費帳款一萬四千九百四十四元等情，因本於兩造
    信用卡使用契約之約定，請求命被上訴人給付如聲明第二項所示金額及違約金之
    判決。被上訴人則以其於八十三年六月間向上訴人申請使用信用卡時，被上訴人
    申請書欄即載明戶籍地為台中縣大里市○○路一六六巷九號，服務單位及地址為
    台中縣大里市○○路○段巷一四五號之南陽公司，卡片及帳單寄送地則為戶籍地
    ，嗣於八十四年十一月間被上訴人自上開大里市南陽公司調職至台中市○區○○
    路二段一○八號之南陽公司服務，被上訴人即通知上訴人變更服務單位及地址，
    惟並未變更卡片及帳單之寄送地址。上訴人於八十六年六月間寄送至台中市南陽
    公司之卡片係第二張信用卡，上訴人未依約將信用卡寄至被上訴人戶籍地，擅自
    寄送至原服務處，致被上訴人未能收到信用卡，縱台中市之南陽公司有代收上訴
    人寄送之信用卡，惟被上訴人已於八十六年三月二十九日離職，原公司之人員並
    未轉交被上訴人，自不生交付之效力，被上訴人係於八十六年七月間經原公司同
    事之通知，有被上訴人之繳款通知，至原公司收取，始悉上訴人於被上訴人離職
    後寄送之信用卡已被人盜用，而遭人盜用之信用卡於簽帳單分別記載持卡人為李
    高源、陳美昌，並非被上訴人，上訴人訴請被上訴人清償上開債務顯無理由等語
    ，資為抗辯。
三、經查兩造於八十三年六月二十五日訂有信用卡使用契約，被上訴人申請書所載戶
    籍地為台中縣大里市○○路一六六巷九號，服務單位及地址為台中縣大里市○○
    路○段巷一四五號之南陽公司，卡片及帳單寄送地同為戶籍地，於八十四年十一
    月間被上訴人自上開大里市南陽公司調職至台中市○區○○路二段一○八號之南
    陽公司服務，被上訴人即通知上訴人變更服務單位及地址，被上訴人並於八十六
    年三月二十九日離職，嗣於八十六年六月換發新信用卡，上訴人乃將新信用卡寄
    至台中市上址之南陽公司，並由南陽公司之人員簽收，惟該寄送之信用卡嗣後被
    簽名李高源、陳美昌之二人所盜用，共計消費一萬四千九百四十四元等情，有帳
    單查詢表、信用卡申請書、掛號郵件查單、簽帳單及戶籍謄本附於原審卷可憑，
    且為兩造所不爭執，此部分之事實，堪信為真正。茲兩造爭執之重點在於：（一
    ）本件信用卡寄送之地點應係在被上訴人之戶籍地？或已變更至被上訴人嗣後服
    務台中市上址之南陽公司？（二）被上訴人是否已收到該信用卡？（三）本件信
    用卡被簽名李高源、陳美昌二人所盜用損失之消費款一萬四千九百四十四元，風
    險應由何人負擔？爰分別論述如后：
（一）上訴人固主張被上訴人自八十四年十一月六日起已變更信用卡及帳單之寄送地
      點為台中市○區○○路二段一○八號之南陽公司等語，並提出被上訴人中文資
      料表為證，惟為被上訴人所否認，依該資料表所載，被上訴人之地址雖係記載
      ：台中市○區○○路二段一○八號，然該資料表係上訴人公司內部之客戶資料
      ，依該資料之顯示，僅能證明被上訴人曾更改過其服務之公司地址，至於被上
      訴人是否變更其信用卡及帳單之寄送地，則仍無法據此獲得有利之證明，此外
      ，上訴人復無法就其主張有利於己之事實，加以舉證以實其說，自難採信，應
      認本件信用卡寄送之地點仍在被上訴人之戶籍地。
（二）上訴人另主張已將信用卡郵寄交被上訴人乙節，雖據其提出掛號信函查詢單附
      於原審卷可按。惟依上開郵件查詢單上收件回執之記載，該紙掛號函件並非由
      收件人即被上訴人所親收，而係交由加蓋「南陽公司南台中營業所」圓戳章之
      人收受，依上所述，該「南陽公司南台中營業所」並非被上訴人之送達代收人
      ，且經本院依職權函查南陽公司台中營業所自八十四年迄今，亦無冒用本件信
      用卡之李高源、陳美昌二人在該所服務，有該公司八十八年十月十八日南中彰
      字第一○一八一號函在卷可資佐證，自不足認被上訴人已收到上訴人郵寄之信
      用卡，被上訴人抗辯未收到信用卡等情，應堪採信。
（三）信用卡交易存在遭冒用之危險，應由參與交易之當事人，即發卡銀行、持卡人
      、特約商店，各按其所能注意之範圍，就信用卡之發卡、保管、核對等事項妥
      慎處理，以避免冒用之情事發生。信用卡自製作完成時起即存有遭人冒用之危
      險，是發卡銀行在申請人收受信用卡前，首應對於信用卡之保管及交付盡相當
      之注意義務，以避免發生信用卡遭人竊取、冒用之損失。至於信用卡之申請人
      在其收受信用卡之前，對於信用卡可能遭竊取、冒用之危險，實無注意避免其
      發生之控制能力。但對於寄交信用卡之上訴人而言，有關信用卡在郵遞過程中
      可能遭人竊取、冒用之風險，實非不能採用下列方法以避免其發生：
    １實施所謂「開卡」程序：信用卡申請人收到卡片後，須以電話與發卡銀行聯繫
      ，並告知其基本身分資料，經發卡銀行確認無訛後，該信用卡始能使用，藉此
      程序避免在申請人未收到信用卡之場合所生遭冒用之危險。
    ２限制申請人必須親自赴銀行領取信用卡，或委託他人代為領取：發卡銀行依據
      信用卡申請書之記載，得以辨識領卡人之基本身分資料，不致為他人所冒領。
    ３採報值掛號郵寄信用卡：報值郵件之投遞，須通知收件人到局領取或出具委託
      書委託他人領取，亦可達成避免信用卡為他人冒領之目的。
      凡上所述，均係基於強勢經濟地位之上訴人，可以採為避免信用卡在交付時遭
      竊取、冒用之控制方法。上訴人未為上述之方法加以預防，其產生之危險自應
      由上訴人負擔。
（四）從而，上訴人主張上開簽帳款遭冒用所生之損失，仍應由被上訴人清償等語，
      即屬無據。
四、綜上所述，上訴人既未能證明上開簽帳款為被上訴人持信用卡消費而生；又上訴
    人就信用卡之交付過程，未盡其應注意之義務，簽帳款遭冒用所生之損失亦應由
    其負擔，是上訴人基於信用卡使用契約訴請被上訴人給付如其聲明第二項所示之
    消費款及違約金，為無理由，不應准許，原審為上訴人敗訴之判決及駁回其假執
    行之聲請，並無不合，上訴意旨指摘原判決不當，求為廢棄改判，為無理由，應
    予駁回其上訴。
五、因本件事證已臻明確，兩造其餘主張陳述及所提之證據，均與本件判決結果不生
    影響，爰毋庸再予審酌，附此敘明。
六、據上論結，本件上訴為無理由，依民事訴訟法第四百三十六條之一第三項、第四
    百四十九條第一項、第四百六十三條、第三百八十五條第一項前段、第七十八條
    ，判決如主文。
中      華      民      國    八十九    年      六      月      十六    日
                              民事第三庭審判長法官  黃清光
                                              法官  賴錦華
                                              法官  陳邦豪
右為正本係照原本作成
本判決不得上訴
中      華      民      國    八十九    年      六      月      十六    日
                                        法院書記官  高秋芬


司法院資訊處製作；財團法人民間司法改革基金會備份。
